臺灣臺北地方法院民事判決　　　　　　 94年度簡上字第107號
上　訴　人　盛安資訊股份有限公司
法定代理人　甲○○
訴訟代理人　江旻書律師
被　上訴人　偉邦營造股份有限公司
法定代理人　乙○○
訴訟代理人　黃永琛律師
複　代理人　劉桂君律師
上列當事人間請求確認本票債權不存在事件，上訴人對於中華民
國93年12月31日，本院臺北簡易庭93年度北簡字第5612號第一審
判決提起上訴，本院於中華民國94年11月10日言詞辯論終結，判
決如下：
    主  文
上訴駁回。
第二審訴訟費用由上訴人負擔。
    事實及理由
(甲)程序方面：
一上訴人名稱原為拓鐠實業有限公司，於民國九十二年六月三十
  日，變更組織為股份有限公司，並更名為盛安資訊股份有限公
  司，此有上訴人之公司變更登記表在卷可稽（原審卷第九頁）
  ，合先敘明。
二上訴人之法定代理人原為鄭其燦，嗣於訴訟中變更為甲○○，
  此已有前開公司變更登記表在卷，則甲○○聲明承受訴訟，符
  合民事訴訟法第一百七十六條規定，亦此敘明。又被上訴人之
  法定代理人原為簡向偉，於訴訟中變更為乙○○，此亦有被上
  訴人之公司變更登記表在卷足證，則乙○○聲明承受訴訟，亦
  符合上開規定，附此敘明。
(乙)實體方面：
一上訴人主張：被上訴人持有以上訴人之名義與訴外人富識系統
  開發股份有限公司（下稱富識公司）、國昇國際股份有限公司
  （下稱國昇公司）所共同簽發，發票日為九十二年四月十五日
  ，票面金額新臺幣（下同）四百三十六萬六千五百八十三元之
  本票一紙，聲請本院以九十三年度票字第一九○四號裁定准予
  強制執行，惟兩造間素無生意往來，上訴人並未簽發系爭本票
  予被上訴人，亦未授權訴外人李國書代理簽發系爭本票，則系
  爭本票應係他人偽造，縱系爭本票為真正，然兩造間無任何原
  因關係，依票據法第十三條規定，上訴人亦得以此為抗辯事由
  ，爰依非訟事件法第一百零一條之規定，求為確認系爭本票債
  權不存在之判決。（原審為上訴人敗訴判決）並聲明：(一)廢棄
  原判決。(二)確認系爭本票債權不存在。
二被上訴人則以：上訴人於九十二年四月間之登記負責人為訴外
  人李碧雲，實際負責人則為李碧雲之弟李國書，系爭本票係李
  國書代理上訴人所簽發，用以清償九十一年至九十二年四月間
  上訴人向被上訴人總經理簡向偉個人借款結算後之金額，則系
  爭支票既為上訴人有權簽發票據之人所簽發，而擔任票據共同
  發票人，上訴人自應依票據法第五條之規定，就票據上所載文
  義連帶負責。另兩造間就系爭本票並非直接前後手，上訴人不
  得主張票據法第十三條之原因關係抗辯等語，資為抗辯。並聲
  明：上訴駁回。
三兩造不爭執之事實：
(一)被上訴人持有以上訴人之名義與富識公司、國昇公司所共同簽
  發，系爭面額為四百三十六萬六千五百八十三元之本票，聲請
  本院以九十三年度票字第一九○四號裁定准予強制執行，為兩
  造所不爭執，並有系爭本票在卷可稽，復經本院調閱該卷宗，
  查閱屬實。
(二)上訴人自九十一年二月二十日起至九十二年五月二十五日止，
  登記之董事為李碧雲，而李碧雲之弟為李國書，系爭本票為李
  國書以富識公司負責人身分，及代理上訴人、國昇公司所簽發
  ，且上訴人自九十二年六月三十日起，變更組織為股份有限公
  司，李國書並擔任上訴人之董事，任期至九十五年六月二十九
  日止，為兩造所不爭執，有上訴人公司變更登記表二份在卷足
  憑，亦經證人李碧雲、李國書結證屬實。
四兩造爭執之爭點：
  本件兩造爭執之處，即在於李國書是否有權代理上訴人簽發系
  爭本票？上訴人之原因關係抗辯，是否有理由？
(一)有關李國書是否有權代理上訴人簽發系爭本票部分：
1.查上訴人自九十一年二月二十日起至九十二年五月二十五日止
  ，登記之董事為李碧雲，公司名稱為拓鐠實業有限公司，組織
  型態為有限公司，已如前述。而證人李碧雲於原審證稱：「拓
  鐠公司在九十二年年中，改名為盛安公司，我不再擔任負責人
  ，之前均由我為掛名負責人，實際負責人為李國書，從公司成
  立開始至改名為止，李國書是我弟弟。（法官問：對拓鐠公司
  與偉邦公司交易情形或票據往來情形是否知情？）我不清楚，
  都是李國書在處理。」（見原審卷第四十四、四十五頁）另證
  人李國書於原審證稱：「富識公司（名義上負責人也是我）、
  國昇公司（名義上負責人為許文智）、還有原告公司，票據都
  是我在經手。（問：票據如何簽發？）支票以印鑑公司大小章
  ，本票有時以三家公司名義手寫開票。（問：這三家公司是否
  由你出資？）是我出資，富識公司最先有日方出資，後來日方
  沒有參與，拓鐠與國昇均由我一人出資。」是依證人李碧雲、
  李國書上開所述，堪認上訴人自九十一年二月二十日起至九十
  二年五月二十五日止，實際上之出資者為證人李國書，證人李
  碧雲僅為名義上之負責人，上訴人業務之經營及票據之簽發，
  均由證人李碧雲授權證人李國書為之。
2.又經原審提示系爭本票予證人李國書，證人李國書除確認系爭
  本票確實為其所簽發外，另證稱：伊因工程款周轉金或投標金
  所需，代表公司向被上訴人總經理簡向偉借款，借款由被上訴
  人支付，經計算九十一年年中至九十二年四月間之借貸往來結
  算，並加計月息二分五而開立系爭本票等語（見原審卷第六十
  二至六十五頁），足認李國書為上訴人、富識公司、國昇公司
  三家公司所需之周轉金，向上訴人借款，經結算欠款金額並加
  計利息後，由李國書以富識公司負責人之身分，及代理上訴人
  、國昇公司簽發系爭本票以為清償。至票據法並未就公司簽發
  本票之發票行為規定需蓋公司大、小章，則系爭本票雖未蓋有
  上訴人公司大、小章，係由李國書以手寫方式填載上訴人為發
  票人，尚不影響發票行為之完成，則上訴人主張李國書無代理
  上訴人簽發系爭本票之權限，系爭本票為李國書或他人所偽造
  ，系爭本票未蓋用上訴人公司大、小章，上訴人毋庸負擔發票
  人之責任云云，均不足取。被上訴人辯稱李國書有權代理上訴
  人簽發系爭本票，上訴人應負擔發票人責任，則屬可取。至被
  上訴人辯稱前開借款之貸與人為被上訴人總經理簡向偉個人，
  並非被上訴人部分，尚不足取。
(二)有關原因關係抗辯部分：
1.票據債務人不得以自己與發票人或執票人之前手間所存抗辯之
  事由對抗執票人。票據法第十三條前段定有明文。本件前開借
  款之貸與人為被上訴人，借款人為上訴人、富識公司、國昇公
  司，李國書為清償該借款而簽發系爭支票予被上訴人，已如前
  述，兩造間為系爭本票之直接前後手，上訴人自得以系爭本票
  之原因關係對抗被上訴人。
2.另查，被上訴人就前開消費借貸關係，曾分別於九十一年四月
  三十日、同年六月二十五日、同年八月二十日、同年九月十六
  日、九十二年一月二十日、九十二年二月十七日、九十二年四
  月十四日，分別匯款四百萬元、二百萬元、二百萬元、四百萬
  元、一百三十萬元、一百三十萬元、一百萬元，至富識公司開
  設於彰化銀行內湖分行第00000000000000號帳
  戶，以及於九十二年三月十日，匯款二百五十萬元至國昇公司
  開設於彰化銀行內湖分行第00000000000000號
  帳戶，此有該匯款單在卷可稽（見原審卷第八十六至八十九頁
  ），則李國書為上訴人、富識公司、國昇公司三家公司所需之
  周轉金，向被上訴人借款，被上訴人已將前開借款交付予富識
  公司、國昇公司，堪認被上訴人已將該借款交付，再由上訴人
  與富識公司、國昇公司擔任系爭本票之發票人，以清償該借款
  。則上訴人辯稱以被上訴人所匯款項僅匯至富識公司與國昇公
  司，兩造間並無借款原因關係，上訴人不必負擔發票人之責任
  云云，仍不足取。
3.按本票發票人應照本票文義擔保付款。票據法第一百二十四條
  準用同法第二十九條第一項前段定有明文。次按二人以上共同
  簽名時應連帶負責，同法第五條第二項亦有明文。本件上訴人
  與富識公司、國昇公司為系爭本票之共同發票人，且上訴人之
  原因關係抗辯，為不可採，已如前述，依首揭規定，上訴人應
  與富識公司、國昇公司連帶負責，故上訴人訴請確認系爭本票
  債權不存在，自不足取。
五綜前所述，李國書有權代理上訴人簽發系爭本票，且上訴人之
  原因抗辯，並不足採，上訴人依票據之法律關係，應與富識公
  司、國昇公司連帶負責。從而，上訴人訴請確認系爭本票債權
  不存在，為無理由，不應准許。原審為上訴人敗訴之判決，理
  由雖有不同，惟結論並無二致，上訴論旨指摘原判決不當，求
  予廢棄，為無理由，應予駁回。
六另上訴人聲請再次訊問證人李國書及訊問簡向偉，惟證人李國
  書就系爭本票之簽發過程及前開借款緣由，於原審已詳為證述
  ，且被上訴人業已提出前開匯款資料，是本件自無再次傳訊證
  人李國書及訊問簡向偉之必要。又李國書與宋朝欽、甲○○間
  就合資入股上訴人所簽訂之合資協議書（本院卷第四十二至四
  十九頁），與系爭本票、前開借款均無關聯，自毋庸審酌。至
  上訴人於言詞辯論期日另主張李國書與簡向偉曾合夥做生意，
  被上訴人應向李國書請求前開借款，系爭本票之發票日乃倒填
  日期，和李國書為何不簽發支票還款，卻簽發系爭本票，與簡
  向偉竟敢收受系爭本票，被上訴人就系爭本票竟僅向上訴人求
  償，未向富識公司、國昇公司求償，被上訴人於聲請強制執行
  前，未以書面向上訴人催討，更於聲請強制執行時，知悉上訴
  人在台中有承攬工程等，以及兩造其餘主張、陳述及所提證據
  ，經審酌與本院前揭判斷不生影響，毋庸再予審酌，併此敘明
  。
七據上論結：本件上訴為無理由，依民事訴訟法第四百三十六條
  之一第三項、第四百四十九條第二項、第七十八條，判決如主
  文。
中　　華　　民　　國　　94　　年　　11　　月　　30　　日
                   民事第六庭審判長法官 吳光釗
                                   法官 郭美杏
                                   法官 姜悌文
以上正本係照原本作成
如對本判決上訴，須於判決送達後20日內向本院提出上訴狀，同
時表明上訴理由，上訴理由須以適用法規顯有錯誤且所涉及之法
律見解具有原則上之重要性為限，經本院許可後提起第三審上訴
；如已於本判決宣示後送達前提起上訴者，應於判決送達後10日
內補具上訴理由（均須按他造當事人之人數附繕本）。
中　　華　　民　　國　　94　　年　　12　　月　 　1　　日
                                   書記官 蔡炎暾
